【裁判字號】    90,上更(一),17
【裁判日期】    900827
【裁判案由】    侵占等
【裁判全文】
臺灣高等法院刑事判決                            九十年度上更(一)字第一七號
    上  訴  人
    即  自訴人  台灣依凱股份有限公司
    代  表  人即董事長）乙○.
    代  表  人（即監察人）甲○○
    擔當訴訟人  臺灣高等法院檢察署檢察官
    被      告  丙○○
    選任辯護人  羅瑞洋
右上訴人，因自訴被告等侵占等案件，不服台灣台北地方法院八十三年度自字第一一
九五號，中華民國八十五年五月三日第一審判決（併辦案號：台灣台北地方法院檢察
署八十三年度偵字第一三九五九、一三九六０號）提起上訴，經最高法院發回更審，
本院判決如左：
    主  文
上訴駁回。
    理  由
一、自訴意旨詳如自訴狀（如附件）。
二、程序部分：
    按自訴人於辯論終結前，喪失行為能力或死亡者，得由第三百十九條第一項所列
    得為提起自訴之人，於一個月內聲請法院承受訴訟，如無承受訴訟之人或逾期不
    為承受者，法院應分別情形，逕行判決或通知檢察官擔當訴訟。刑事訴訟法第三
    百三十二條定有明文。本件自訴人臺灣伊凱股份有限公司（下稱伊凱公司）開始
    營業後自行停業六月以上，業經經濟部於八十九年十二月十九日以（０八九）商
    字第０八九一九三八八七號函命令解散登記，未依法申請解散登記，應予撤銷登
    記，並經撤銷登記在案。有經濟部九十年五月十六日經（九０）商字第０九００
    二一００七二０號函及九十年四月九日經（九０）商一字第０九００二０六二０
    五０號函暨所附公司登記資料在卷可稽，爰依前開法文規定，通知檢察官擔當訴
    訟。
三、實體部分：
（一）、按犯罪事實應依證據認定之，無證據不得推定其犯罪事實；又不能證明被告
        犯罪者，應諭知無罪之判決；刑事訴訟法第一百五十四條、第三百零一條第
        一項分別定有明文。又犯罪事實之認定，應憑真實之證據，倘證據是否真實
        尚欠明確，自難以擬制推測之方法，為其判斷之基礎；而認定犯罪事實之證
        據係指足以認定被告確有犯罪行為之積極證據而言，該項證據自須適合於被
        告犯罪事實之認定，始得採為斷罪資料，最高法院五十三年著有臺上字第六
        五六號、二十九年上字第三一０五號判例。且刑事訴訟上證明之資料，無論
        其為直接或間接證據，均須達於通常一般之人均不致有所懷疑，而得確信其
        為真實之程度，始得據為有罪之認定，若其關於被告是否犯罪之證明未能達
        此程度，而有合理懷疑之存在，致使無從形成有罪之確信，根據「罪證有疑
        ，利於被告」之證據法則，即不得遽為不利被告之認定，亦有最高法院七十
        六年度臺上字第四九八六號判例可稽。其以情況證據（即間接證據）斷罪時
        ，尤須基於該證據在直接關係上所可證明之他項情況事實，本乎推理作用足
        以確證被告有罪，方為合法，不得徒憑主觀上之推想，將一般經驗上有利被
        告之其他合理情況逕予排除，此觀諸最高法院三十二年上字第六七號自明。
（二）、訊據被告丙○○堅決否認有業務侵占犯行。
        經查：
    １、信良通運股份有限公司（以下簡稱信良公司）所開立以華僑銀行中壢分行為
        付款人，帳號為二八ˍ一，面額均為新臺幣（下同）三十一萬八千元，票號
        分別為ＡＡ0000000﹑ＡＡ0000000﹑ＡＡ0000000，
        發票日分別為八十三年八月十日﹑九月十日﹑十月十日之支票三紙部分：
        被告丙○○辯稱：自訴人所指信良公司簽發之支票三紙，並不在伊處等語。
        經查前開信良公司所開立以華僑銀行中壢分行為付款人，帳號為二八ˍ一，
        面額均為新臺幣（下同）三十一萬八千元，票號分別為ＡＡ0000000
        ﹑ＡＡ0000000﹑ＡＡ0000000，發票日分別為八十三年八月
        十日﹑九月十日﹑十月十日之支票三紙，固係由被告丙○○收存，惟已被竊
        等情，有伊凱公司各科目明細表（自訴人八十四年五月五日補充自訴理由狀
        所提證二十一第二頁）在卷可稽。且經本院函訊華僑商業銀行中壢分行結果
        ，前開三紙支票均未經提示兌領，有該行九十年三月十五日（九十）僑銀壢
        字第０一三號函在卷可按。則該等支票，並無證據足資證明係被告丙○○所
        侵占。
    ２、再關於中華民國商務仲裁協會退還仲裁費部分：
        訊據被告丙○○辯稱：渠將該支票置於公司保險櫃中，後來公司搬家，保險
        櫃搬動，該支票即不知去向等語，同案被告陳毓麟辯稱渠未經手該支票等語
        。經查中華民國商務仲裁協會退還伊凱公司之仲裁費等金額共計二十九萬六
        千二百七十七元支票，係由中華民國商務仲裁協會於八十三年一月二十一日
        以八三商仲業麟字第０一一七號函寄送予伊凱公司代理人李家慶律師，並由
        王雅嫻律師簽收等情，有中華民國商務仲裁協會八十四年十月十一日八四商
        仲業麟字第一０五號函及附件在卷足憑，次查李家慶律師受領前述支票後，
        即於同年月二十七日交付被告丙○○收執等情，有被告丙○○出具予理律法
        律事務所之收據在卷可稽，則該紙支票並非由被告陳毓麟收受侵占無疑，再
        查被告丙○○取得前揭支票後即影印影本予其父親即伊凱公司債權人陳增滄
        ，由陳增滄檢附該紙支票影本，向臺灣中小企業銀行儲蓄部請求查封作為抵
        償債務之用等情，業據自訴人於自訴狀陳明，是若被告丙○○及同案被告陳
        增滄持有前揭支票原本，則直接將該支票原本交付臺灣中小企業銀行查封即
        可，何必僅交付影本請求臺灣中小企業銀行向伊凱公司查封？又查前揭面額
        二十九萬六千二百七十七元支票（即票號：ＡＬ0000000，發票人中
        華民國商務仲裁協會，付款人臺灣中小企銀大安分行），指名受款人為伊凱
    公司，且有平行線之記載之事實，有前揭支票影本在卷可稽，是被告丙○○
        若有侵占前揭支票，其提示必經背書程序，犯行必暴露無疑，被告丙○○縱
        屬至愚亦不至於如此為之，參以伊凱公司曾有多次搬家記錄，搬家時保險櫃
        之移交並不清楚，且伊凱公司曾有支票遺失記錄等情，業據被告丙○○供明
        ，復經證人歐彩美證述屬實，復有致遠會計師事務所內部會計控制建議書（
        第八項）、伊凱公司各科目明細表（自訴人八十四年五月五日補充自訴理由
        狀所提證二十一）在卷可稽，且前開由中華民國仲裁協會開立，以台灣中小
        企業銀行為付款人，發票日為八十三年六月二十日，票號為ＡＬ00000
        00號，面額二十九萬六千二百七十七元之支票亦未經兌領，此復有該協會
        九十年二月二十七日（九十）仲財字第九００三七八號函在卷可稽。自不得
        僅因前揭支票無法尋獲，即認定係被告所侵占。
    ３、關於出售三部大營客車之車款部分：
        訊據被告丙○○﹑田訓民辯稱引擎號碼Ｈ４９８４４（牌照ＧＧ４１７）、
        Ｈ４９８４５（牌照ＧＧ０９６）號三部大營客車產權係伊凱公司與信良公
        司合作，產權各二分之一等語，同案被告陳毓麟辯稱所收之支票部分去銀行
        貼現，所收款項存入伊凱公司帳戶等語。經查引擎號碼Ｈ４９９０５（牌照
        ＧＧ４１６）、Ｈ４９８４４（牌照ＧＧ４１７）﹑Ｈ４９８４５（牌照Ｇ
        Ｇ０９６）號三部大營客車，係由伊凱公司與信良公司合作，雙方各二分之
        一權利，惟登記於信良公司名下等情，業據被告丙○○及同案被告田訓民供
        明，核與證人郭金水﹑劉有德（見原審卷八十四年十二月十九日筆錄）﹑鄭
        丁福（見原審卷八十五年四月二十四日筆錄）所述相符，且有伊凱公司與信
        良公司所簽訂「營業大客車投資契約書」在卷足憑，參以伊凱公司八十三年
        六月二十日臨時股東大會會議紀錄所附伊凱公司現有資產及可回收帳款預估
        載明：「三五０遊覽車二點五部」，衡諸致遠會計師事務所內部會計控制建
        議書亦載明伊凱公司之巴士有「靠行」他公司之情形，則前揭三部大營客車
        ，並非賣斷予信良公司，而係由伊凱公司與信良公司合作，雙方產權各半無
        疑；次查經信良公司背書交由伊凱公司拿去銀行貼現之票據，係由被告丙○
        ○個人簽發其個人名義支票為伊凱公司向程大同、楊曉荃夫妻借票（支票三
        十六張、面額均為四十二萬六千六百元）等情，業據證人程大同﹑楊曉荃夫
        妻到庭證稱被告丙○○有向渠等借票綦祥，且有證人楊曉荃提出前揭經信良
        公司背書之支票經原審勘驗屬實並載明筆錄；再查被告丙○○及證人程大同
        均係伊凱公司股東，前揭在被告丙○○、證人程大同、伊凱公司及信良公司
        票款之往來，曾經由伊凱公司以股東往來名義在帳目上沖轉等情，業據被告
        即伊凱公司原任財務經理陳毓麟供明，且有致遠會計師事務所內部會計控制
        建議書、伊凱公司帳冊之記載、支票及退票理由單影本等可供佐證，參以伊
        凱公司因營運資金不足經常向股東借款、取得之票據經常直接償還股東之借
        款或用於公務借支、未保存票貼明細以致無法查核票據貼現情形、部分支票
        存根遭竊致無法供會計師查核等情，有洪慶山會計師於八十三年二月二十九
        日所製作伊凱公司內部會計控制建議書在卷可憑，則關於此引擎號碼Ｈ４９
        ９０５（牌照ＧＧ４１６）、Ｈ４９８４４（牌照ＧＧ４１７）、Ｈ４９８
        ４５（牌照ＧＧ０９６）號三部大營客車之實際交易，與動產擔保交易契約
        表面上所記載之情形並不符合，再加上伊凱公司內部會計帳冊作業之缺失，
        致使專業會計師亦無法明確查悉前揭以臺灣土地銀行為付款人，面額均為四
        十二萬六千六百元，票號Ａ0000000至Ａ0000000號，及票號
        Ａ0000000至Ａ0000000號支票之流向及實質意涵，自難僅憑
        自訴人之指摘，率認被告丙○○侵占前述支票及售車款。
    ４、關於賓士車部分：
        按刑法上之侵占罪需以意圖為自己或第三人不法之所有為構成要件，經查車
        號ＡＸ一二００號賓士牌自用小客車，原係被告丙○○私人轉售給伊凱公司
        作為渠擔任伊凱公司董事長之座車，被告丙○○離職前曾於八十三年二月二
        十一日股東會時請求公司回售，並抵充渠對伊凱公司之債權；丙○○再於八
        十三年五月十四日去函伊凱公司，主張渠係伊凱公司之大股東及董事，認該
        車應由渠保管至伊凱公司新任董事長依法變更登記完竣及公司遷址登記確定
        後，與新任董事長洽定時間地點後交其親收；嗣於八十三年五月二十八日伊
        凱公司董監事會議決議，該車作價一百萬元由丙○○於八十三年五月三十一
        日前優先承購，如無法承購時立即送回，惟被告丙○○未能如期承購，嗣於
        次月即六月十四日該車即為伊凱公司之債權人即同案被告陳增滄查封等情，
        有股東會會議紀錄﹑董監事會議紀錄﹑存證信函及原審法院八十三年六月十
        五日民執公字第五二六三號函附卷足憑，次查被告丙○○對伊凱公司仍有逾
        一千萬元債權額之事實，業據被告丙○○供明，復有被告丙○○對伊凱公司
        之八十三年票字第六四０七號民事裁定﹑八十四年促字第一０七０號支付命
        令﹑八十三年北簡民字第四一三六號宣示判決筆錄及確定證明書等在卷可稽
        ，綜上所述，被告丙○○並未否認伊凱公司對前揭自小客車擁有所有權，僅
        欲設法經合法途徑取得該車所有權並以其個人對伊凱公司之債權抵償至為灼
        然，渠無不法所有之意圖，亦無侵占之犯意無疑。
    ５、綜上所述，被告丙○○所辯自足採信，此外復查無其他積極證據足認被告有
        自訴人所指之侵占犯行，是被告等人犯罪不能證明，丙○○訴訟繫屬時為伊
        凱公司董事，依公司法第二百一十三條規定，由時任伊凱公司監察人甲○○
        為代表人，併此敘明。移送併辦（八十三年度偵字第一三九五九、一三九六
        ０號）部分，與本案有實質上一罪關係，本院自得併予審究，附此敘明。
四、原審因為被告無罪之判決，洵無不當，自訴人上訴意旨仍執陳詞指摘被告丙○○
    犯有背信及業務侵占等罪，尚有未洽，應予駁回。
據上論斷，應依刑事訴訟法第三百三十二條、第三百六十八條，判決如主文。
本案經檢察官郭啟東到庭執行職務。
中    華    民    國    九十    年      八      月      二十七          日
                              臺灣高等法院刑事第二十一庭
                                  審判長法  官  葉  騰  瑞
                                        法  官  黃  國  忠
                                        法  官  江  國  華
右正本證明與原本無異。
如不服本判決應於收受送達後十日內向本院提出上訴書狀，其未敘述上訴之理由者並
得於提起上訴後十日內向本院補提理由書（均須按他造當事人之人數附繕本）。
                                        書記官  吳  碧  玲
中      華      民      國    九十    年      八    月      二十九      日


司法院資訊處製作；財團法人民間司法改革基金會備份。
